ACORDAO-COMPLETO-2525684

ACÓRDÃO 1538/2022 ATA 7/2022 - PRIMEIRA CÂMARA

VISTOS, relatados e discutidos estes autos de recurso de reconsideração interposto por Geisa Behnen e Geisa Behnen-ME contra o Acórdão 5328/2021-TCU-Primeira Câmara;
ACORDAM os Ministros do Tribunal de Contas da União, reunidos em Sessão da 1ª Câmara, ante as razões expostas pelo Relator, em:
9.1 conhecer do presente recurso de reconsideração para, no mérito, negar-lhe provimento;
9.2. dar ciência desta deliberação às recorrentes.

Recurso de reconsideração interposto por Geisa Behnen contra o Acórdão 5.328/2021-TCU-1ª Câmara, que julgou irregulares as suas contas e as condenou, solidariamente com Geisa Behnen ME, em débito por conta de impugnação total da prestação de contas de projeto executado com recursos captados com base na Lei de Incentivo à Cultura.

Primeira Câmara

Secretaria Especial da Cultura.

3. Interessados/Responsáveis/Recorrentes:
3.1. Responsáveis: Geisa Behnen (XXX.215.440-XX); Geisa Behnen - Me (08.074.814/0001-82).
3.2. Recorrente: Geisa Behnen (XXX.215.440-XX).

13.1. Ministros presentes: Walton Alencar Rodrigues (Presidente), Vital do Rêgo (Relator) e Jorge Oliveira.
13.2. Ministro-Substituto convocado: Augusto Sherman Cavalcanti.

VITAL DO RÊGO

Ministro Jorge Oliveira.

Em apreciação, recurso de reconsideração interposto por interposto por Geisa Behnen e Geisa Behnen-ME contra o Acórdão 5328/2021-TCU-Primeira Câmara (peça 62) .
2. Transcrevo, a seguir, com os ajustes de forma pertinentes, a instrução de mérito elaborada no âmbito da Secretaria de Recursos - Serur (peças 93 e 94) :
1. Trata-se de recurso de reconsideração (peça 75) interposto por Geisa Behnen (XXX.215.440-XX) e Geisa Behnen - ME (08.074.814/0001-82) contra o Acórdão 5328/2021-TCU-Primeira Câmara (peça 62) . 
A deliberação recorrida apresenta o seguinte teor: 
9.1. rejeitar as alegações de defesa apresentadas por Geisa Behnen e Geisa Behnen - ME;
9.2. julgar irregulares as contas de Geisa Behnen e Geisa Behnen - ME e condená-las, solidariamente, ao pagamento das quantias a seguir especificadas, com a fixação do prazo de quinze dias, a contar da notificação, para comprovarem, perante o Tribunal, o recolhimento da dívida aos cofres do Fundo Nacional de Cultura, atualizada monetariamente e acrescida dos juros de mora, calculados a partir das datas discriminadas, até a data do recolhimento, na forma prevista na legislação em vigor: 
	Data da ocorrência
	Valor original (R$) 

	30/4/2008
	10.000,00

	31/3/2008
	24.995,00

	23/6/2008
	19.986,50

	31/3/2008
	7.000,00

	31/3/2008
	2.244,00

	08/5/2008
	10.000,00

	30/6/2008
	46.363,00

9.3. autorizar a cobrança judicial das dívidas caso não atendida a notificação; 
9.4. autorizar, desde logo, se requerido, o parcelamento da dívida em até 36 (trinta e seis) parcelas, incidindo sobre cada parcela, corrigida monetariamente, os correspondentes acréscimos legais fixando-lhe o prazo de quinze dias, a contar do recebimento da notificação, para comprovar perante o Tribunal o recolhimento da primeira parcela, e de trinta dias, a contar da parcela anterior, para comprovar os recolhimentos das demais parcelas, devendo incidir sobre cada valor mensal, atualizado monetariamente, os juros de mora devidos, no caso do débito, na forma prevista na legislação em vigor;
9.5. alertar as responsáveis de que a falta de comprovação do recolhimento de qualquer parcela de que trata o subitem anterior importará o vencimento antecipado do saldo devedor; e
9.6. dar ciência deste acórdão às responsáveis, à Secretaria Especial da Cultura e à Procuradoria da República no Rio Grande do Sul, com a informação de que a íntegra do relatório e do voto que o fundamentaram podem ser consultados no endereço eletrônico www.tcu.gov.br/acordaos. 
HISTÓRICO
2. Trata-se de tomada de contas especial instaurada pela então Secretaria de Fomento e Incentivo à Cultura, do Ministério da Cultura, atual Secretaria Especial de Cultura, do Ministério da Cidadania, em desfavor de Geisa Behnen - ME e de sua diretora Geisa Behnen, em razão da impugnação total da prestação de contas de projeto executado com recursos captados com base na Lei 8.313/1991 (Lei de Incentivo à Cultura) . 
O mencionado projeto tinha por objeto a realização, em Porto Alegre/RS, de apresentações teatrais mensais. Para isso, entre 30/4/2008 e 30/6/2008, foram captados R$ 120.588,50.
Os recorrentes foram condenados, em síntese, em razão da "completa ausência de elementos que demonstrem a efetiva realização do projeto, (...) maculada a necessária demonstração do liame causal entre aquela execução física e a utilização dos recursos financeiros captados".
Também se registrou a ocorrência da prescrição da pretensão punitiva no caso em exame, com fundamento no entendimento fixado por meio do Acórdão 1441/2016-TCU-Plenário e a não ocorrência da prescrição do débito.
2.1. Neste momento, os recorrentes insurgem-se contra a deliberação previamente descrita.
EXAME DE ADMISSIBILIDADE
3. Reitera-se o exame de admissibilidade contido nas peças 76-77, que propôs a suspensão dos efeitos dos itens 9.2 e 9.3 do acórdão recorrido e acatado pelo Relator, Min. Vital do Rêgo (despacho de peça 80) . 
EXAME DE MÉRITO
4. Delimitação
4.1. Constitui objeto do presente recurso definir se houve prescrição do débito e da multa.
5. Da prescrição do débito e da multa
O recorrente aduz em suas razões recursais a ocorrência da prescrição do débito e da multa. 
Argumenta, em síntese, que com o julgamento do Tema 899 (repercussão) , MS 32.201/DF, o STF decidiu pela aplicação da Lei 9.873/99 para a prescrição no âmbito do TCU, logo o débito atribuído pelo acórdão recorrido estaria prescrito.
Aduz que:
a) as contas foram prestadas em 20/12/2008 (peça 8) ;
b) somente em 6/10/2015, houve a apresentação do Relatório de Execução 170 (peça 15, p. 4) , reprovando as contas;
c) a TCE foi instaurada em 28/12/2018 (peça 29, p. 171) ;
d) a citação emitida por esta Corte em 7/2/2020 (peça 37, p. 184 e 190) .
Dessa forma teria decorrido o prazo quinquenal previsto na Lei 9.873/99, ainda que se considere os marcos interruptivos constante do art. 1º, §§1º e 2º. 
Análise:
Inicialmente, entende-se que ao que indica os elementos dos autos, o ato que determinou a instauração da TCE ocorreu em 16/4/2016 (peça 21, p. 2) , conforme Despacho do Secretário de Fomento e Incentivo à Cultura e não em 28/12/2018, logo aquela data (16/4/2016) será utilizada no presente exame.	
No exame da prescrição, a Serur tem adotado os entendimentos detalhados na peça 92, que contém estudo e pronunciamentos anteriores da secretaria sobre o tema. Nessas manifestações estão desenvolvidas as seguintes premissas, que serão utilizadas no presente exame: 
a)  ao julgar o RE 636.886, o STF conferiu nova interpretação ao art. 37, § 5º, da Constituição Federal, fixando a tese de que "é prescritível a pretensão de ressarcimento ao erário fundada em decisão de Tribunal de Contas";
b)  as pretensões punitiva e de ressarcimento devem observar o mesmo regime na atividade de controle externo, dado o objetivo comum da prescrição, de fixar prazo para o Tribunal de Contas agir, para caracterizar o ilícito, identificar seu autor, dimensionar as consequências da conduta e impor as consequências legais, independentemente de tais consequências terem natureza punitiva ou ressarcitória;
c)  até que sobrevenha norma específica, entende-se que a prescrição das pretensões punitiva e de ressarcimento, no processo de controle externo, deve observar o regime Lei 9.873/1999, na linha dos recentes pronunciamentos do STF a respeito. Assim, sem prejuízo de se realizar o exame da prescrição também segundo o prazo decenal previsto no Código Civil, o critério adotado, na formulação da proposta de encaminhamento, será o da Lei 9.873/1999.
Partindo-se dessas premissas, passa-se ao exame da prescrição no caso em exame.  
a) Análise da prescrição segundo os critérios do Acórdão 1441/2016-TCU-Plenário
No que se refere à pretensão punitiva, o TCU tem tradicionalmente aplicado os critérios definidos no Acórdão 1441/2016-TCU-Plenário, que, em incidente de uniformização de jurisprudência, orientou-se pela aplicação do Código Civil. Por este acórdão, em linhas gerais, a prescrição subordina-se ao prazo geral de dez anos (CC, art. 205) , contado a partir da data da ocorrência do fato e interrompido pelo ato que ordenar a citação, a audiência ou a oitiva da parte.
Entre outras razões que justificaram a adoção desse critério destaca-se a de que o citado dispositivo constitui uma cláusula geral a ser empregada sempre que a pretensão for prescritível, mas a lei não estabelecer um prazo específico, como na hipótese.
Entende-se que o termo inicial para contagem do prazo é o dia TCU enquanto a citação do responsável foi ordenada em 5/2/2020 (peça 34 - Pronunciamento da Unidade Técnica) , com citação constante do dia [Endereço da Empresa]. Por sua vez, [Fax da Empresa].  
Aplicando as balizas definidas por esta Corte no Acórdão 1441/2016-TCU-Plenário ao caso em exame, verifica-se que as pretensões punitiva e de ressarcimento estariam prescritas, conforme inclusive já admitido no acórdão recorrido, pois entre o termo inicial e a interrupção do prazo prescricional (citação) decorreram mais de dez anos. 
b) Análise da prescrição segundo o regime da Lei 9.873/99
Caso se adote as premissas fixadas na Lei 9.873/1999 ao caso em exame, e mesmo considerando-se o prazo geral, de cinco anos, observa-se que teria ocorrido a prescrição. Para tanto, é preciso considerar os seguintes parâmetros:
b.1) Termo inicial:
A Lei 9.873/1999, art. 1º, parte final, traz previsão expressa a respeito do início do prazo em se tratando de infração de caráter permanente ou continuado. Nesta hipótese, a prescrição começa a correr não da data de cada fato, e sim "do dia em que tiver cessado" a permanência ou a continuidade. 
Na hipótese em exame, o recorrente foi condenado pela ausência de comprovação da execução física do objeto, contudo houve a apresentação das contas, logo, entende que há de se ter como termo inicial da prescrição o dia TCU.
b.2) Prazo:
A Lei 9.873/1999 apresenta um prazo geral, de cinco anos (art. 1º) , e um prazo especial, previsto no art. 1º, § 2º, a saber: "quando o fato objeto da ação punitiva da Administração também constituir crime, a prescrição reger-se-á pelo prazo previsto na lei penal".
Entende-se, inexistir nos autos, elementos suficientes para afirmar que a irregularidade, discutida nesta TCE, configura crime, logo, deve-se aplicar, a nosso sentir, o prazo geral de cinco anos estabelecido no art. 1º, da Lei 9.873/1999.
Assim, entende-se que do início da contagem do prazo até o primeiro marco interruptivo não devem ter decorridos cinco anos, sob pena da ocorrência da prescrição.
b.3) Da prescrição intercorrente:
Nos termos do art. 1º, § 1º, da Lei 9.873/1999, opera-se a prescrição intercorrente se o processo ficar paralisado por mais de três anos, aguardando "julgamento ou despacho".
Note-se que há uma correlação entre essa hipótese e as causas de interrupção da prescrição do art. 2º. Com efeito, uma vez interrompida a prescrição por alguma das hipóteses do art. 2º, o processo não pode ficar inativo, sem qualquer inovação processual relevante, por mais de três anos.
Trata-se de prazo específico, não se aplicando nem o prazo geral de cinco anos nem o prazo especial, da lei penal (§ 2º) . A finalidade da prescrição intercorrente, com seu prazo próprio, é a de assegurar a eficiência e celeridade nas apurações administrativas. Seria contrário a essa finalidade a paralisação injustificada do processo por período maior que o triênio estabelecido para a hipótese.
A extrapolação do prazo de três anos, sem inovação relevante no processo, pode configurar negligência. Por isso, além de se operar a prescrição, deve-se promover a "apuração da responsabilidade funcional decorrente da paralisação, se for o caso".
Em muitas situações o exame da prescrição intercorrente pode ficar prejudicado nos processos já em tramitação no TCU. Como a ação de ressarcimento era considerada imprescritível, as peças que compõem a tomada de contas especial, elencadas no art. 10 da Instrução Normativa- TCU 71/2012, não contemplam informações pormenorizadas quanto ao andamento do processo na fase interna, o que pode prejudicar a análise de eventual paralisação por mais de três anos.
Assim, caso o tribunal venha a adotar a sistemática da Lei 9.873/1999 para aferir a prescrição, convém avaliar, oportunamente, a possibilidade de ajustes na IN-TCU 71/2012, para que as tomadas de contas especiais encaminhadas ao tribunal contemplem informações sobre as interrupções ocorridas na fase interna do procedimento (como, por exemplo, declaração do órgão instaurador da TCE, de que o processo não ficou paralisado por mais de três anos, na forma do art. 1º, § 1º, da citada lei) .
Estabelecidas as premissas: (a) termo inicial e (b) prazo e (c) prescrição intercorrente, há que se apurar as causas interruptivas da prescrição.
b.4) Interrupções por atos inequívocos de apuração dos fatos:
No regime da Lei 9.873/1999, a prescrição se interrompe "por qualquer ato inequívoco, que importe apuração do fato" (art. 2º, II) . 
Importante mencionar que diversos são os atos que interrompem a prescrição intercorrente, atos estes que têm em sua gênese e objetivo dar impulso ao processo e a solução do feito. Podem ser citadas, sem a pretensão de exauri-las, as hipóteses capazes de impedir o alcance da prescrição intercorrente, quais sejam:
a) qualquer ato legal ou regulamentar que impulsione o processo à tomada de decisão, tais como o requerimento para a produção de provas necessárias à apuração do feito, notificação da parte interessada para apresentar defesa ou alegações finais;
b) decisão que julgue pedido da parte interessada;
c) informes que consolidem a apuração do fato e informes que sirvam de fundamento para decisão de autoridade ou colegiado, notas e pareceres técnicos, pareceres jurídicos;
d) decisões de autoridades ou colegiados;
e) aditamento da inicial, entre outros.    
Com esses fundamentos, é possível verificar que a prescrição foi interrompida nas datas relacionadas na tabela abaixo:
	Evento
	Data
	Ato inequívoco de apuração
	Localização no Processo

	 (1) 
	14/9/2009
	Despacho 107/2009-AECI/GM/MinC
	Peça 16, p. 1

	 (2) 
	13/7/2009
	Manifestação da responsável
	Peça 18, p. 1

	 (3) 
	26/8/2010
	Justificativas da responsável
	Peça 18, p. 5

	 (4) 
	6/10/2015
	Relatório de Execução 170
	Peça 15, p.4

	 (5) 
	16/4/2016
	Ato que determinou a Instauração da TCE
	Peça 21, p. 2

	 (6) 
	27/3/2019
	Data da entrada da TCE no TCU
	Peça 1

	 (7) 
	20/01/2021
	Instrução de unidade técnica desta Corte
	Peça 56

Verifica-se entre os eventos (3) e (4) o transcurso de prazo superior a três anos.
b.5) Interrupções pela citação dos responsáveis nesta Corte:
A prescrição também é interrompida "pela notificação ou citação do indiciado ou acusado, inclusive por meio de edital", nos termos do art. 2º, I, da Lei 9.873/1999. E, no regime dessa lei, a interrupção se dá pela citação propriamente dita, e não pelo despacho que a ordena. Com esse fundamento, houve nova interrupção em decorrência da citação desta Corte de Contas para a apresentação das alegações de defesa: 
 (1) em 28/2/2020 (peça 39) , citação realizada por esta Corte de Contas. 
Cabe destacar, por oportuno, que, em se tratando de devedores solidários, a interrupção da prescrição feita a um prejudica aos demais. Incide, nesse caso, regra própria da teoria geral das obrigações, segundo a qual "a interrupção efetuada contra o devedor solidário envolve os demais" (art. 204, § 1º, do Código Civil) . São consequências próprias da solidariedade (a exemplo da regra de que o credor pode demandar qualquer dos devedores, art. 275 do Código Civil) , que não precisam ser repetidas em cada diploma legal específico.
b.6) Interrupção pela decisão condenatória recorrível:
Por fim, a prescrição também se interrompe "pela decisão condenatória recorrível" (art. 2º, III, da Lei 9.873/1999) . Com esse fundamento e considerando que [Fax da Empresa], houve nesta data nova interrupção. Essa interrupção é relevante, por estabelecer prazo para julgamento do recurso.
b.7) Exame do caso concreto:
Especificamente quanto a esta TCE, entende-se que entre os eventos em " (3) " e " (4) " descritos acima decorreram mais de três anos, o que configura a possibilidade da ocorrência da prescrição intercorrente. Não se encontrou nos presentes autos entre as datas, 26/8/2009 (peça 18, p. 5) a 6/10/2015 (peça 15, p. 4) , nenhum ato que configurasse apuração inequívoca dos fatos, o que impõem o reconhecimento da possibilidade da prescrição sob o regime da Lei 9.873/1999.
Registra-se que a exceção do intervalo acima mencionado, as outras causas de interrupção enumeradas acima permitem evidenciar que o processo teve andamento regular, não se operando a prescrição intercorrente. 
b.8) Conclusão:
Não se verificou a existência, nos presentes autos, de atos que importassem a apuração inequívoca dos fatos entre os dias 26/8/2010 (peça 18, p. 5) a 6/10/2015 (peça 15, p. 4) , o que se permite concluir pela ocorrência da prescrição sob o regime da Lei 9.873/1999.  
CONCLUSÃO
6. Das análises anteriores, conclui-se que:
a) No tocante à prescrição do débito: 
a.1) em decorrência do sentido e alcance do art. 37, § 5º, da Constituição Federal, definidos pelo STF no julgamento do Recurso Extraordinário 636.886, é prescritível a pretensão reparatória exercida pelo tribunal de contas. Os fundamentos da decisão e a ausência de ressalvas na enunciação da tese permitem concluir que a ação de ressarcimento pode se desenvolver a qualquer tempo, na hipótese de condutas dolosas, apenas no âmbito judicial, sujeitando-se à prescrição na esfera administrativa;
a.2) até que sobrevenha norma específica para disciplinar a prescrição relativa à atuação do tribunal de contas, entende-se aplicável o regime previsto na Lei 9.873/1999. Referida lei contempla parâmetros que preponderam no conjunto de normas de direito público e que são compatíveis com o rito do processo de controle externo, e já é utilizada pelo STF para estabelecer limitação temporal ao exercício da pretensão punitiva pelo TCU;
a.3) aplicando-se os parâmetros tanto do Acórdão 1441/2016-TCU-Plenário, quanto da Lei 9.873/1999 à situação em exame, verifica-se que se operou a prescrição.	
Com base nessas conclusões, propõe-se dar provimento ao recurso.
PROPOSTA DE ENCAMINHAMENTO
7. Ante o exposto, com fundamento nos arts. 32, I e 33, da Lei 8.443/92 c/c o art. 285, caput, do RI-TCU, submetem-se os autos à consideração superior, propondo-se:
a) reconhecer a ocorrência da prescrição do débito sob o regime da Lei 9.873/1999 e afastar o débito imposto pelo acórdão recorrido, caso, afastada a prescrição, negar provimento ao recurso;
b) informar ao (s) recorrente (s) e demais interessados do acórdão a ser proferido, destacando que o relatório e o voto que o fundamentam podem ser acessados por meio do endereço eletrônico www.tcu.gov.br/acordaos. 
3. O Ministério Público de Contas discordou da análise de mérito promovida pela Secretaria de Recursos e propôs o não provimento do recurso de reconsideração, mantendo-se inalterado o acórdão recorrido (peça 95) :
Trata-se de exame de mérito de recurso de reconsideração interposto em peça 75 por Geisa Behnen (diretora) e Geisa Behnen - ME (empresa) contra o Acórdão 5328/2021-TCU-Primeira Câmara, de Relatoria do Ministro Jorge Oliveira, que julgou irregulares as suas contas e condenou-as, solidariamente, em débito por conta de impugnação total da prestação de contas de projeto executado com recursos captados com base na Lei de Incentivo à Cultura (Lei Rouanet) . O acórdão recorrido tem o seguinte teor (peça 62) :   
"ACORDAM os Ministros do Tribunal de Contas da União, reunidos em sessão da 1ª Câmara, ante as razões expostas pelo Relator e com fundamento nos artigos. 1º, inciso I; 16, inciso III, alínea "c", e § 3º; 19; 23, inciso III; 28, inciso II; da Lei 8.443/1992 e nos artigos 1º, inciso I; 209, inciso III e § 7º; 210 e 214, inciso III, alínea "a"; e 217, §§ 1º e 2º, do Regimento Interno do TCU, em:
9.1. rejeitar as alegações de defesa apresentadas por Geisa Behnen e Geisa Behnen - ME;
9.2. julgar irregulares as contas de Geisa Behnen e Geisa Behnen - ME e condená-las, solidariamente, ao pagamento das quantias a seguir especificadas, com a fixação do prazo de quinze dias, a contar da notificação, para comprovarem, perante o Tribunal, o recolhimento da dívida aos cofres do Fundo Nacional de Cultura, atualizada monetariamente e acrescida dos juros de mora, calculados a partir das datas discriminadas, até a data do recolhimento, na forma prevista na legislação em vigor: 
	Data da ocorrência
	Valor original (R$) 

	30/4/2008
	10.000,00

	31/3/2008
	24.995,00

	23/6/2008
	19.986,50

	31/3/2008
	7.000,00

	31/3/2008
	2.244,00

	08/5/2008
	10.000,00

	30/6/2008
	46.363,00

9.3. autorizar a cobrança judicial das dívidas caso não atendida a notificação; 
9.4. autorizar, desde logo, se requerido, o parcelamento da dívida em até 36 (trinta e seis) parcelas, incidindo sobre cada parcela, corrigida monetariamente, os correspondentes acréscimos legais fixando-lhe o prazo de quinze dias, a contar do recebimento da notificação, para comprovar perante o Tribunal o recolhimento da primeira parcela, e de trinta dias, a contar da parcela anterior, para comprovar os recolhimentos das demais parcelas, devendo incidir sobre cada valor mensal, atualizado monetariamente, os juros de mora devidos, no caso do débito, na forma prevista na legislação em vigor;
9.5. alertar as responsáveis de que a falta de comprovação do recolhimento de qualquer parcela de que trata o subitem anterior importará o vencimento antecipado do saldo devedor; e
9.6. dar ciência deste acórdão às responsáveis, à Secretaria Especial da Cultura e à Procuradoria da República no Rio Grande do Sul, com a informação de que a íntegra do relatório e do voto que o fundamentaram podem ser consultados no endereço eletrônico www.tcu.gov.br/acordaos."
O exame técnico realizado pela Secretaria de Recursos (Serur) concluiu por conhecer dos recursos e, no mérito, dar provimento, com suporte na prescrição quinquenal ressarcitória fundada na Lei 9.873/1999, conforme se depreende das conclusões extraídas da instrução de mérito (peça 93, p.6-7) :
"a) No tocante à prescrição do débito: 
a.1) em decorrência do sentido e alcance do art. 37, § 5º, da Constituição Federal, definidos pelo STF no julgamento do Recurso Extraordinário 636.886, é prescritível a pretensão reparatória exercida pelo tribunal de contas. Os fundamentos da decisão e a ausência de ressalvas na enunciação da tese permitem concluir que a ação de ressarcimento pode se desenvolver a qualquer tempo, na hipótese de condutas dolosas, apenas no âmbito judicial, sujeitando-se à prescrição na esfera administrativa;
a.2) até que sobrevenha norma específica para disciplinar a prescrição relativa à atuação do tribunal de contas, entende-se aplicável o regime previsto na Lei 9.873/1999. Referida lei contempla parâmetros que preponderam no conjunto de normas de direito público e que são compatíveis com o rito do processo de controle externo, e já é utilizada pelo STF para estabelecer limitação temporal ao exercício da pretensão punitiva pelo TCU;
a.3) aplicando-se os parâmetros tanto do Acórdão 1441/2016-TCU-Plenário, quanto da Lei 9.873/1999 à situação em exame, verifica-se que se operou a prescrição.	
Com base nessas conclusões, propõe-se dar provimento ao recurso."
Encerrada a instrução de mérito pela Secretaria de Recursos do TCU, encaminhou-se o presente processo para manifestação regimental do Ministério Público de Contas. 
II
O Ministério Público de Contas, com as devidas vênias, discorda da análise de mérito promovida pela Secretaria de Recursos, no sentido de dar provimento ao recurso de reconsideração e afastar o débito imposto pelo acórdão recorrido com base na prescrição do débito sob o regime da Lei 9.873/1999 (peças 93-94) . Sendo assim, o MP de Contas traz considerações adicionais com vistas a contribuir para o tratamento da prescrição no Tribunal de Contas da União.
O Ministério Público de Contas esclarece que a decisão do STF, adotada no âmbito do RE 636.886, trata da prescrição intercorrente ocorrida durante a fase de execução do acórdão condenatório do Tribunal, ou seja, a etapa de cobrança do título extrajudicial constituído, não alcançando os processos de controle externo em curso no TCU. 
Dessa forma, continua inalterada a jurisprudência do Tribunal de Contas da União fundada no art. 37, § 5º, da Constituição Federal e consolidada na Súmula 282 do TCU. Cite-se como precedentes o Acórdão 120/2021-TCU-Plenário (Relator Benjamin Zymler) , o Acórdão 2425/2020-TCU-Plenário (Relator Vital do Rêgo) , o Acórdão 9389/2020-TCU-Primeira Câmara (Relator Augusto Sherman) e o Acórdão 6350/2020-TCU-Segunda Câmara (Relator Aroldo Cedraz) . 
A questão da prescrição do débito em sede de revisão da jurisprudência no TCU, cumpre frisar, continua em discussão no âmbito do TC Processo 000.006/2017-3, cuja apreciação foi novamente adiada para a sessão do Plenário do TCU em 9 de março de 2022 (peça 253 do TC Processo 000.006/2017-3) . 
Por fim, o MP de Contas entende que até que sobrevenha nova ordem legal, constitucional ou do próprio Tribunal de Contas da União, em sede de uniformização de jurisprudência, não cabe extrapolação de parâmetros normativos empregados em precedentes específicos pelo STF sob pena prejudicar a segurança jurídica vigente em centenas de processos em curso no TCU.
III
Ante o exposto, o Ministério Público de Contas, divergindo da proposta da Secretaria de Recursos, propõe ao Tribunal conhecer do recurso de reconsideração e, no mérito, negar-lhe provimento, mantendo-se inalterado o acórdão recorrido.
É o relatório.

Aline Akemi Freitas (OAB/SP 246.891); Cesar Andre Machado de Morais (OAB/SP 415.844), Fernando Moraes Quintino da Silva (142.228/OAB-SP); Flávia Ferraciolli Manso (OAB/SP 265.654), e outros.

Procurador Júlio Marcelo de Oliveira.

TOMADA DE CONTAS ESPECIAL. LEI DE INCENTIVOS À CULTURA. NÃO COMPROVAÇÃO DA EXECUÇÃO FÍSICA DO PROJETO. CONTAS IRREGULARES. DÉBITO. PRESCRIÇÃO DA PRETENSÃO PUNITIVA. RECURSO DE RECONSIDERAÇÃO. CONHECIMENTO. ALEGAÇÕES RECURSAIS INSUFICIENTES PARA PROMOVER ALTERAÇÕES NA DECISÃO RECORRIDA. NÃO PROVIMENTO. NOTIFICAÇÕES.

TOMADA DE CONTAS ESPECIAL (TCE)

Secretaria de Recursos (Serur).

Por meio do Acórdão 5328/2021-TCU-Primeira Câmara, Geisa Behnen e Geisa Behnen-ME tiveram suas contas julgadas irregulares e foram condenadas em débito em razão da impugnação total da prestação de contas de projeto executado com recursos captados com base na Lei 8.313/1991 (Lei de Incentivo à Cultura) . 
2. Neste momento, as responsáveis intervêm com recurso de reconsideração contra a deliberação condenatória, com o argumento de prescrição do débito e da multa.
3. Após o expediente recursal inicial (peça 75) , estando os autos em meu gabinete, já instruídos, as recorrentes apresentaram memorial (peça 96) com a mesma argumentação apresentada inicialmente, contudo, sem novos documentos ou informações quanto ao mérito. 
4. Ratifico a admissibilidade deste recurso de reconsideração interposto por Geisa Behnen e Geisa Behnen-ME, nos termos do art. 48 da Lei 8.443/1992, c/c os arts. 285, § 2º, e 286, parágrafo único, do Regimento Interno do TCU, com efeito suspensivo dos itens 9.2 e 9.3, conforme despacho à peça 80.
5. Na origem, esta tomada de contas especial foi instaurada pela Secretaria Especial de Cultura - Ministério da Cidadania em desfavor de Geisa Behnen-ME e da Sra. Geisa Behnen, na qualidade de diretora da GB Produtora - Geisa Behnen-ME, em razão da não comprovação da regular aplicação dos recursos federais captados por meio do Pronac 07-7520, que tinha por objeto "realizar na capital de Porto Alegre/RS, o projeto Bagasexta, que consiste em apresentações teatrais, uma vez por mês, sempre com uma temática nova e de humor, em busca de proporcionar inovações estéticas, fugindo do convencional dos espetáculos de mercado", no valor de R$ 120.588,50.
6. A despeito de diversas diligências realizadas na fase interna, conforme Ofícios 1959/2009 e 88/2015, Carta de Cobrança de Documentos 256/2010 e Comunicado 52/2016 (peça 17) , não foram apresentados documentos hábeis para atestar a boa e aplicação dos recursos disponibilizados. No âmbito do TCU, remanesceu inalterada a irregularidade - a não comprovação da efetiva realização dos eventos nas diferentes localidades previstas, bem como da entrada gratuita e da adoção das medidas de acessibilidade física, conforme previstos em Plano de Trabalho avençado entre as partes -, o que levou ao julgamento pela reprovação das contas, com imputação de débito no valor total dos recursos captados.
7. Não foi aplicada multa às responsáveis, em razão da prescrição da pretensão punitiva, com fundamento no entendimento fixado por meio do Acórdão 1441/2016-TCU-Plenário, consoante indicado no voto que acompanha a decisão recorrida: a captação dos recursos e a prestação de contas de sua aplicação ocorreram ao longo de 2008, e o despacho que autorizou a citação das responsáveis foi exarado em 5/2/2020, de forma que transcorreu lapso temporal superior a dez anos, a obstar a aplicação de sanção por parte desta Corte de Contas.
8. Neste momento, em exame dos argumentos recursais, a unidade técnica propôs reconhecer a ocorrência da prescrição do débito, com fundamento na Lei 9.873/1999, e afastá-lo. Alternativamente, em caso de não ser reconhecida a prescrição ressarcitória, sugere negar provimento ao recurso (peça 93) . 
9. O Ministério Público junto ao TCU, consoante o parecer acostado à peça 95, discordou da análise promovida pela Secretaria de Recursos e propôs conhecer do apelo de reconsideração para, no mérito, negar-lhe provimento, mantendo-se inalterado o acórdão recorrido.
10. Feita esta introdução, informo desde já que acompanho o parecer do Parquet especializado, para negar provimento ao recurso, por considerar inadequado o reconhecimento da prescritibilidade da pretensão ressarcitória na apreciação de um caso concreto como o ora tratado, que configuraria clara transgressão à atual jurisprudência do TCU.
11. Reproduzo as considerações do representante do Ministério Público de Contas apresentadas com vistas a contribuir para o tratamento da prescrição no Tribunal de Contas da União:
O Ministério Público de Contas esclarece que a decisão do STF, adotada no âmbito do RE 636.886, trata da prescrição intercorrente ocorrida durante a fase de execução do acórdão condenatório do Tribunal, ou seja, a etapa de cobrança do título extrajudicial constituído, não alcançando os processos de controle externo em curso no TCU. 
Dessa forma, continua inalterada a jurisprudência do Tribunal de Contas da União fundada no art. 37, § 5º, da Constituição Federal e consolidada na Súmula 282 do TCU. Cite-se como precedentes o Acórdão 120/2021-TCU-Plenário (Relator Benjamin Zymler) , o Acórdão 2425/2020-TCU-Plenário (Relator Vital do Rêgo) , o Acórdão 9389/2020-TCU-Primeira Câmara (Relator Augusto Sherman) e o Acórdão 6350/2020-TCU-Segunda Câmara (Relator Aroldo Cedraz) . 
A questão da prescrição do débito em sede de revisão da jurisprudência no TCU, cumpre frisar, continua em discussão no âmbito do TC Processo 000.006/2017-3, cuja apreciação foi novamente adiada para a sessão do Plenário do TCU em 9 de março de 2022 (peça 253 do TC Processo 000.006/2017-3) . 
Por fim, o MP de Contas entende que até que sobrevenha nova ordem legal, constitucional ou do próprio Tribunal de Contas da União, em sede de uniformização de jurisprudência, não cabe extrapolação de parâmetros normativos empregados em precedentes específicos pelo STF sob pena prejudicar a segurança jurídica vigente em centenas de processos em curso no TCU. (grifo no original) 
12. Em recente deliberação desta Corte - Acórdão 209/2022-TCU-Plenário, da relatoria do Ministro Benjamin Zymler - fica clara, mais uma vez, a preocupação da busca da segurança jurídica nos processos que tramitam nesta Casa, segundo transcrevo trecho do lapidar voto que acompanhou a decisão:
38.	 Mesmo nesse reconhecimento, não avalio que um caso concreto (como tal) seja o foro adequado para a ultrapassagem de entendimento já consolidado, após extenso debate, no incidente de uniformização de jurisprudência cristalizado no Acórdão 1.441/2016. Creio, em sentido oposto, que julgamentos de processos de forma alheia e randômica pelo Tribunal possam, aí sim, impor uma aleatoriedade no direito oposta à segurança jurídica que se busca salvaguardar. 
39.	 Igualmente não acredito que o sobrestamento do feito - até uma decisão definitiva do STF - seja medida necessária, adequada e proporcional - e me refiro ao julgamento dos embargos de declaração opostos pela AGU ao julgamento proferido pelo STF no RE 636.886. Em termos processuais, o art. 1.035, § 5º, do CPC não alcança os processos levados a cabo perante esta Corte de Contas, na linha da jurisprudência desta Casa, a exemplo do Acórdão 1267/2019-TCU-Plenário. Em termos práticos (e prudenciais) , existe um dever judicante [relativo a] centenas de processos que hão de obter solução. Postergar essa massa de julgamentos levaria a um amotinamento de estoques processuais sem uma data certa para desengarrafá-los. 
40.	 Até porque o posicionamento do STF, por diversos aspectos - inclusive quanto ao tempo até o julgamento -, é absolutamente incerto. 
 (...) 
46. Dessa forma, se há certeza quanto à posição do Supremo Tribunal Federal quanto à prescritibilidade do processo de controle externo para a constituição de débito e aplicação de sanções, em face da própria incidência, a reverso, da Súmula STF 150 (prescreve a execução no mesmo prazo de prescrição da ação) , há novamente muitas incertezas quanto às regras da contagem do prazo, quanto aos marcos inicial e interruptivo, enfim, quanto ao regime jurídico aplicável ao tema. Isso obstaculiza a aplicação in concreto da mudança de entendimento do STF sobre o tema, consubstanciada no RE 636.886.
47. Diante de todas as dúvidas ainda existentes sobre a extensão da decisão proferida no RE 636.886 e da aparente indefinição do STF sobre o prazo prescricional incidente sobre os processos de controle externo, opto por aplicar ao caso em exame os entendimentos jurisprudenciais do TCU (dentre os quais se sobressai o Acórdão 1441/2016-TCU-Plenário) e do próprio STF, que reconhecem a imprescritibilidade dos débitos apurados pelo TCU.
 (...) 
50. Sendo assim e diante de todo o exposto, julgo adequado, como medida de prudência e no legítimo espaço de atuação constitucional deste Tribunal, por aplicar a jurisprudência vigente nesta Corte de Contas a respeito da prescrição da pretensão punitiva, consolidada no incidente de uniformização de jurisprudência de que trata o Acórdão 1441/2016-TCU-Plenário, até que todos esses relevantes aspectos sejam elucidados, seja pela apreciação dos embargos de declaração junto ao STF, seja mediante novo incidente de uniformização de jurisprudência nesta Casa, em momento futuro, na hipótese de a Corte Suprema não esclarecer todos os pontos acima suscitados.
51. Anoto que o eventual julgamento deste processo, mesmo que em sentido eventualmente distinto do que vier a ser adotado pelo STF, não implica prejuízo intransponível aos responsáveis, já que o tema pode ser revisitado em eventuais embargos à execução, perante o Poder Judiciário.
13. Assim, minha posição continua no sentido de privilegiar, por ora, a jurisprudência do TCU que se consolidou pela imprescritibilidade e prescritibilidade decenal, respectivamente, das pretensões de ressarcimento e punitiva, na atuação desta Corte. Assim tenho agido reiteradamente, contando com a aprovação do Colegiado, como mostram os recentes Acórdãos 11.259, 11.289, 11.461 e 11.480, de 2021, da 1ª Câmara.
14. Ao apresentar argumentos sobre o reconhecimento da prescrição da pretensão punitiva e ressarcitória desta TCE utilizando prazos do Código Civil, do Decreto 20.910/1932 e da Lei 9.873/1999, as recorrentes não ofereceram fundamentos para alterar o mérito da deliberação recorrida. Ressalte-se que, no presente caso concreto, a prescrição da pretensão punitiva já foi reconhecida pelo Tribunal, nos termos da decisão a quo já mencionados.
15. Por fim, chamo a atenção para o fato de que não houve, no apelo ora apreciado, qualquer argumento ou apresentação de documentos com o fito de se demonstrar a boa e regular aplicação dos recursos públicos captados com base na Lei 8.313/1991, razão última pela qual as presentes contas foram julgadas irregulares.
16. Portanto, acolho a proposta do Ministério Público de Contas para conhecer do recurso de reconsideração e, no mérito, negar-lhe provimento, mantendo-se inalterado o acórdão recorrido.
Dessa forma, voto para que seja adotada a minuta de acórdão que trago à consideração deste colegiado.
TCU, Sala das Sessões, em 22 de março de 2022.
Ministro VITAL DO RÊGO 
Relator